【裁判字號】    89,訴,1221
【裁判日期】    900716
【裁判案由】    清償借款
【裁判全文】
臺灣屏東地方法院民事判決  八十九年度訴字第一二二一號
    原      告  臺灣銀行
    法定代理人  丙○○
    訴訟代理人  己○○
    複  代理人  丁○○
    被      告  庚○○
    訴訟代理人  乙○○
右當事人間請求清償借款事件，本院判決如左：
    主    文
原告之訴及假執行之聲請均駁回。
訴訟費用由原告負擔。
    事    實
甲、原告方面：
一、聲明：
  （一）求為判決被告給付原告新台幣（下同）四百萬元及自民國八十九年一月十九
        日起至清償日止，週年利率百分之八點七七五計算之利息，暨自同上日期起
        至清償日止，逾期在六個月以內部分按上開利率百分之十，逾期超過六個月
        部分按上開利率百分之二十計算之違約金，
  （二）願供擔保請准宣告假執行。
二、陳述：
  （一）訴外人甲○○邀同被告庚○○為連帶保證人，於民國八十七年六月十九日向
        原告借款四百萬元，約定於九十年六月十九日清償，利息按週年利率百分之
        八點七七五計算並按月給付，遲延履行時，借款人及連帶保證人均喪失分攤
        償還之權利，視為本借款為全部到期，並喪失其一切債務之期限利益，除按
        上開利率計息外，逾期六個月以內按原放款利率百分之十，逾期清償超過六
        個月部分，按上開利率百分之二十計算違約金。詎借款人甲○○自八十九年
        六月十九日起即未再按月繳息，借款人已喪失期限之利益，應立即全部清償
        ，惟迭經催討無效。爰依連帶保證之法律關係，訴請被告給付原告上開借款
        本金及自八十九年六月十九日起至清償日止之利息與違約金。
  （二）對被告抗辯之陳述：被告留存東港信用合作社之印鑑資料與本件借據上之印
        文相同，並且被告有以該印章於八十三年間有領過股息及紀念品，其印章應
        係真正；至於住址欄僅填寫甲○○的住址，而未載被告庚○○之住址一事，
        因被告庚○○可至甲○○家中一併作對保手續，故原告並未對此質疑，復以
        被告曾寄發存證信函給原告，被告對系爭借款應知情。
三、證據：提出借據、授信約定書、他項權利證明書、抵押權設定契約書、庚○○身
    分證正反面、股息未支領統計表、社員福利品領用清冊、放款客戶資料全部查單
    、客戶往來明細查詢單、八十九年度所得扣繳暨免扣繳明細資料、整存整付儲蓄
    存款存單、整存整付儲蓄存款存根、存單存款到期單、活儲存款印鑑卡、業務往
    來申請書各一紙，及他項權利移轉變更契約書四紙（以上均為影本）及戶籍謄本
    一份為證，並聲請傳訊證人戊○○、甲○○，及聲請鑑定庚○○之印鑑、印文。
乙、被告方面：
一、聲明：請求判決駁回原告之訴及其假執行之聲請，如受不利判決，被告願供擔保
    准予宣告免為假執行。
二、陳述：被告對於系爭借款並不知情，借據上之印章、簽名非真正，被告未曾在東
    港信用合作社開過帳戶、貸款或擔任連帶保證人，本件與鈞院八十九年年度訴字
    第一一六五號為同一批貸款，該件認定被告並非連帶保證人，而係另有人偽造被
    告之簽名等情，與本件情形相符，且已經判決敗訴在案。被告與甲○○曾為國泰
    人壽之同事，但甲○○並未向伊提及借款之事，是在八十九年十一月經人通知後
    伊始知悉上情，而伊未曾交印章給甲○○保管，且由該借據觀之，借據上借款人
    及連帶保證人欄之簽名字跡相同，而住址欄所載之住址又非被告之住址，而係借
    款人甲○○之住址，原告竟未發覺有異，且未盡查核對保之義務，其據以要求被
    告負擔該筆債務，似有不當等語。
三、證據：提出九十年一月十八日寄發之存證信函影本一紙為證。
丙、本院依職權調閱臺灣屏東地方法院八十九年度訴字第一一六五號民事判決正本一
    份，並當庭就被告字跡作比對勘驗。
    理    由
一、屏東縣東港信用合作社於八十八年九月十五日二十四時起由臺灣銀行概括承受並
    繼續營業，有財政部八十八年九月十五日台財融第八八七四八六一三號函附卷可
    稽，屏東縣東港信用合作社之權利義務由原告臺灣銀行概括承受，是原告對本件
    訴訟而言，當事人適格，合先敘明。
二、兩造就訴外人甲○○曾於八十七年六月十九日邀同被告庚○○為連帶保證人，向
    原告借款四百萬元，並約定於九十年六月十九日清償，利息按週年利率百分之八
    點七七五計算並按月給付，詎借款人甲○○自八十九年六月十九日起即未再按月
    繳息之事實，均不爭執，並有原告提出借據、授信約定書、他項權利證明書一紙
    、抵押權設定契約書一紙為證，有該筆借款之存在，堪認為真實。茲兩造所爭執
    之點，在於被告是否為系爭借款之連帶保證人？本件原告以被告留存東港信用合
    作社之印鑑資料與本件借據上之印文相同，而被告並用同一印章於八十三年間有
    領過股息及紀念品，其印文應為真正；至於住址欄僅填寫甲○○的住址，而未載
    被告庚○○之住址一事，因被告庚○○可至甲○○家中一併作對保手續，故原告
    並未對此質疑，復以事後被告曾對原告寄發存證信函，故認被告對系爭借款應知
    情，需負連帶保證人之責任，並提出庚○○身分證正反面、他項權利移轉變更契
    約書四紙、股息未支領統計表、社員福利品領用清冊一紙、放款客戶資料全部查
    單一紙、客戶往來明細查詢單一紙、八十九年度所得扣繳暨免扣繳明細資料一份
    、整存整付儲蓄存款存單一紙、整存整付儲蓄存款存根一紙、存單存款到期單一
    紙、活儲存款印鑑卡一紙、業務往來申請書一紙為證。惟被告則否認伊為系爭借
    款之連帶保證人，辯稱其不知有該筆借款之存在，且借據上之住址並非被告之住
    址，係借款人甲○○之住址，原告未盡查核對保之義務，而借據上之簽名、蓋章
    均非伊所為，伊不應該負擔該筆債務等語及提出九十年一月十八日寄發之存證信
    函一紙為證，資以為辯。
二、按當事人主張有利於己之事實者，就其事實有舉證之責任；私文書應由舉證人證
    其真正；私文書經本人或其代理人簽名、蓋章或按指印或有法院或公證人之認證
    者，推定為真正，民事訴訟法第二百七十七條前段、第三百五十七條本文、第三
    百五十八條第一項分別定有明文。又民事訴訟法第三百五十八條關於私文書經本
    人或其代理人簽名、畫押、蓋章或按指印係本人或其代理人為之，在當事人間已
    無爭執或經舉證人證明者，始得適用，最高法院二十八年上字第十號判例可參。
    本件被告辯稱其不知有該筆借款之存在，且借據上之住址並非被告之住址，係借
    款人甲○○之住址而借據上之簽名、蓋章，皆非出自其手，並非真正，原告顯然
    未盡查核對保之義務。因此，被告是否為系爭借款連帶保證人之事實，則應由原
    告就被告之簽名、蓋章為真正，負舉證之責任。經查：（一）借據或授信契約書
    上「庚○○」簽名部分。本院當庭令被告書寫其姓名、地址以供勘驗比對，與借
    據上連帶保證人欄上之字跡形體、書寫習慣皆不相同，反而借據上借款人欄與連
    帶保證人欄上之字跡較相似。換言之，借款人與保證人之簽名及地址，極可能均
    出自同一人之筆跡。（二）前開書據上「庚○○」印文部分。本院就原告所提出
    之上開借據、授信約定書上「庚○○」印文，與社員福利品領用清冊、八十二年
    度股息未支領統計表上「庚○○」印文是否相同，曾函請憲兵司令部刑事鑑識中
    心、法務部調查局、內政部警政署刑事警察局等機構鑑定，皆因欠缺實章致無法
    鑑定，造成無從認定借據及授信契約書上「庚○○」之印文為真正。雖以肉眼觀
    之，二者極為相似，惟現代刻印技術發達，印章上之字體以制式化之機器為之，
    相似性極高，難以辨別是否同一。縱使上開印文為真正，惟原告究未提出其他事
    實，資以證明該枚印文係被告親自或授權他人所蓋用。（三）原告對保部分。按
    金融機構在對保之慣例上，借據上所載之借款人或保證人住址，均以戶籍地為準
    ，以便於將來訴訟催收稽核之用。然本件系爭借款借據上被告之住址，竟記載「
    東港鎮○○里○○○路十一號」，該處係系爭借款主債務人甲○○之設籍地，被
    告不但從未設籍該址，要與被告戶籍地「東港鎮○○里○○街三四○號」不同，
    此有卷附之被告戶籍謄本足稽，明顯與一般金融機關對保之慣例相違背，益徵系
    爭借款在對保程序上確有重大瑕疵，被告是否參與對保程序，殊值懷疑。（四）
    徵之證人戊○○（即系爭借款之對保人，並與系爭借款人甲○○為夫妻關係）到
    庭證稱：「八十七年六月十九日時，我在東港信用合作社任職副總經理代理總經
    理，我亦有辦理對保的義務，只要是我們社內職員都可以對保，不分階級。甲○○在八十七年六月間向東港信用合作社借款，是我借的，總金額九百萬元，我因
    為要避開放款委員會的審核會，所以分成二筆，一筆四百萬元，借款人甲○○，
    另一筆是五百萬元，借款人是被告庚○○，因那時被告庚○○與我太太都是在一
    起做保險，與我們熟識，我那裡也有他的身分證影本，我刻了他的章，以他名義
    來借款，連我太太也不知道，被告庚○○也不知道，實際上這筆錢是我借的，也
    沒有經過對保，利息也都是我在繳納，都是從我存摺內扣款，我太太甲○○是知
    道我借款九百萬元，但他不知道我是以何人的名義借款，借款時被告庚○○的存
    戶也都是我開戶的。」等語，證人戊○○與被告並無特殊交誼，衡情應不至於為
    脫免被告民事之連帶責任，而甘冒擔負偽造文書等罪名，是其證言應堪採信。（
    五）另外，證人戊○○於前述證詞中自稱曾利用職務之便，擅自以被告之名義為
    借款人，並以訴外人甲○○為連帶保證人，於八廿七年六月廿九日向原告借款五
    百萬元之事實，該部分前經原告起訴請求被告清償借款一案，已經本院以被告之
    簽名蓋章係遭證人戊○○偽造為由判決敗訴在案，亦有本院八十九年訴字第一一
    六五號民事判決正本乙份附卷供參。此外，復查無其他事證足以證明被告確有擔
    任系爭借款之連帶保證人。綜上所述，足見系爭借款應屬戊○○個人利用其職務
    上之機會，偽刻並偽造「庚○○」之簽名及印章，堪以採信。因此，被告既不知
    系爭借款始末，亦無表見代理之事實，而原告復未提出其他證據以實其說，故應
    認被告並非系爭借款之連帶保證人之事實為真正。
三、綜上論述，本件被告既未擔任系爭借款之連帶保證人，是以原告本於連帶保證之
    法律關係請求被告給付四百萬元及自八十九年一月十九日起至清償日止，週年利
    率百分之八點七七五計算之利息，暨自同上日期起至清償日止，逾期在六個月以
    內部分按上開利率百分之十，逾期超過六個月部分按上開利率百分之二十計算之
    違約金，於法自屬無據，為無理由，應予駁回。又原告之訴既經駁回，其假執行
    之聲請應併予駁回。
四、本件事證已臻明確，兩造其餘攻擊防禦方法及舉證，經審酌與本件判決結果不生
    影響，爰不一一論述，併此敘明。
結論：本件原告之訴為無理由，依民事訴訟法第七十八條，判決如主文。
中      華      民      國        九十    年      七    月    十六    日
                                    臺灣屏東地方法院民事第一庭
~B法      官  廖文忠
右為正本係照原本作成。
如不服本判決，應於收受送達後二十日內向本院提出上訴書狀。
~B法院書記官  蘇聰藝
中      華      民      國        九十      年    七    月    十八    日


司法院資訊處製作；財團法人民間司法改革基金會備份。
